【裁判字號】    90,交抗,14
【裁判日期】    901017
【裁判案由】    違反道路交通管理處罰條例聲明異議
【裁判全文】
臺灣高等法院花蓮分院交通事件裁定                    九十年度交抗字第一四號
    抗告人即受處分人  甲○○
右抗告人因違反道路交通管理處罰條例案件，對於交通部公路局台北區監理所花蓮監
理站九十年七月三十一日所為之花監五字第裁四四－Ｐ00000000號違反道路
交通管理事件裁決處分（原舉發案號：花警交字第Ｐ00000000號）聲明異議
，不服臺灣花蓮地方法院九十年度交聲字第二七號中華民國九十年九月十一日所為裁
定，提起抗告，本院裁定如左：
    主  文
抗告駁回。
    理  由
一、本件抗告意旨略以：承辦員警處理本案未盡情理，抗告人曾以繩索置於機車前置
    物籃，且在紅燈狀態下停車等候交警調頭趕上，以證明抗告人守法之事實，（原
    審）裁定書內容似有懷疑故障機車內是否有駕照及安全帽乙節，抗告人曾當面請
    求交警同往二、三百公尺前方求證，未被採納逕為開單，已嚴重損害抗告人之合
    法權益云云。
二、按汽車駕駛人，駕駛車輛未隨身攜帶駕駛執照，處（銀元）一百元以上二百元以
    下罰鍰；機器腳踏車駕駛人及附載座人，未戴安全帽者，處駕駛人新台幣五百元
    罰鍰，道路交通管理處罰條例第二十五條第三款、第三十一條第三項分別定有明
    文（係民國八十八年四月二十一日修正公布者，屬行為當時之法令）。再按道路
    交通安全規則第三條第六款第二目之規定，輕型機器腳踏車亦屬汽車之一種，合
    先敘明。
三、抗告人在原審法院以：伊於民國八十九年五月二十六日試騎環保局所有之電動機
    車行經花蓮女中後門拋錨故障，只得由友人以其他車輛接送返家，而駕照及安全
    帽則留在電動機車內，翌（二十七）日伊即以另一部機車搭載兒子欲前往拖吊，
    且為彰顯拖吊事實，乃刻意將繩索置於機車前置物籃內，卻在統帥飯店前遭警攔
    查，並舉發伊無照駕駛及機車附載人員未戴安全帽，伊曾要求警方到前方二、三
    百公尺處查證，惟不被採納，實無情理可言。嗣竟依道路交通管理處罰條例二十
    五條第三款、第三十一條第三項裁罰抗告人新台幣一千一百元云云。
四、經查：
  (一)本件抗告人於八十九年五月二十七日上午八時三十九分許，騎乘車號ＲＧＬ－四
    六九號輕型機車，在花蓮市○○路、明禮路口，因無照駕駛（因交警當場無駕照
    之電腦資訊可資核對，是否無照或未攜駕照未定，故先以無照駕駛開立，再交由
    監理機關查證，如有駕照，僅因未攜帶在身上，則改為未帶駕照裁處）及機車附
    載人員未戴安全帽，為花蓮縣警察局交通警察隊警員李信憲舉發違規並開立罰單
    之事實，業據證人李信憲於原審調查時到庭結證無訛（見原審卷第十九至二十一
    頁），並有該舉發違反道路交通管理事件通知單乙紙附卷可稽。嗣後再經交通部
    公路局台北區監理所花蓮監理站查明抗告人係有駕駛執照之人，故就無照駕駛部
    分改為未帶駕照，裁處罰鍰新台幣六百元之事實，亦有上開監理站違反道路交通
    管理事件裁決書乙份附卷可稽，堪信為真實。
  (二)抗告人於原審及本院均具狀辯稱：「伊當時係為前往花蓮女中拖吊前一日因故障
    而停放該處之機車，而安全帽及駕照因之前留在該故障機車上，故伊曾央求交警
    陪同前往求證」云云，縱其所辯情節非虛，亦不足據為免罰之理由；蓋因騎乘機
    車者及附載之人需帶安全帽之立法目的，最重要者係為保護行進中之車輛駕駛人
    及被附載人之頭部免受傷害，而對於違規未戴安全帽者施以處罰，僅係促其保障
    自身安全並進而維護社會公共利益之必要手段而已。照抗告人之說法，其安全帽
    固然留在故障機車上，然若其需騎乘另輛機車，在附載人未能有安全帽可資戴用
    之情況下，仍需另行購買安全帽或向他人借用，以利附載人之行車安全；更簡而
    言之，騎乘機車應戴安全帽，係為保護騎乘機車者及被附載之人之人身安全，特
    別是頭部之安全，並非應付警察攔檢；因此抗告人殊無以安全帽留在故障機車上
    之事由，作為免戴安全帽之藉口，使之成為免罰事由，從而原審認抗告人此部分
    之異議為無理由，而駁回其此部分之異議，即無不合。
  (三)再按汽車（輕型機器腳踏車）駕駛人，駕駛車輛未隨身攜帶駕駛執照，處（銀元
    ）一百元以上二百元以下罰鍰之規定，係為方便查驗駕車之人是否有合法駕照，
    為確保行車之安全而設，苟未攜帶，除有不可歸責於己之事由而無法攜帶外，即
    應受罰。抗告人在原審雖以其駕照係置於故障機車上，而其翌日騎乘另輛機車前
    往花蓮女中，係為拖吊前開故障機車云云，縱其所述上情屬實，惟查抗告人於前
    一日電動機車拋錨留置故障現場時，並無不能將其駕照隨手取回留在自己身邊之
    情形，實無不可歸責於己之事由存在，故其翌日騎乘機車疏未隨身攜帶駕駛執照
    ，監理機關予以裁罰，並無不合。惟按為加強道路交通管理，維護交通秩序，確
    保道路交通安全，道路交通管理處罰條例對違反該條例之行為定有各項行政罰。
    同條例第九條第一項規定應受罰鍰處罰之行為人接獲違反道路交通管理事件通知
    單後，得於十五日內逕依各該條款罰鍰最低額，自動繳納結案。依同條例第九十
    二條授權訂定之違反道路交通管理事件統一裁罰標準及處理細則第四十一條第一
    項及第四十八條第一項僅係就上開意旨為具體細節之規定，並未逾越母法之授權
    ，與法律保留原則亦無違背，‧‧‧至行為人對主管機關之裁罰不服，法院就其
    聲明異議案件，如認原裁決有違法或不當之情事，縱行為人有未依指定到案日期
    或委託他人到案者，仍得為變更處罰之裁判，乃屬當然，固經大法官會議於八十
    九年七月二十七日以釋字第五一一號解釋在案；抗告人雖未能於接獲舉發違反道
    路交通管理事件通知單（八十九年五月二十七日遭舉發）之十五日期限內自動到
    案，惟其已於八十九年五月二十九日即以前揭事由向原處分機關提出申訴，並由
    該機關於同年六月一日收文，並加註「人民申請案件限三日結案」等字樣。準此
    ，應可擴張解釋其已於十五日內自動到案，再綜觀抗告人本件騎乘機車未能隨身
    攜帶駕駛執照之情節始末，原審認依道路交通管理處罰條例第二十五條第三款之
    規定，處以最低額度之罰鍰（銀元）一百元（即新台幣三百元）即足使其產生警
    惕之心，因就此部分予以撤銷改判如原裁定第二項所示，認事用法亦屬允當。
五、綜上所述，抗告意旨仍執上開陳詞指摘原裁定不當，不能認為有理由，其抗告應
    予駁回。
據上論斷，應依道路交通管理處罰條例第八十九條，道路交通案件處理辦法第二十六
條，刑事訴訟法第四百十二條，裁定如主文。
中      華      民      國    九  十    年    十    月    十  七    日
                              臺灣高等法院花蓮分院交通法庭
                                  審判長法官  吳  鴻  章
                                        法官  林  德  盛
                                        法官  張  健  河
右正本證明與原本無異。
本件不得抗告。
                                      書記官  鄧  瑞  雲
中      華      民      國    九  十    年    十    月    十  七    日


司法院資訊處製作；財團法人民間司法改革基金會備份。
